【裁判字號】    97,上易,1993
【裁判日期】    971031
【裁判案由】    毒品危害防制條例
【裁判全文】
臺灣高等法院刑事判決                97年度上易字第1993號
上  訴  人  臺灣桃園地方法院檢察署檢察官
被      告  甲○○
上列上訴人因被告違反毒品危害防制條例案件，不服臺灣桃園地
方法院97年度審易字第616號，中華民國97年6月30日第一審判決
（起訴案號：臺灣桃園地方法院檢察署97年度毒偵字第6057號）
，提起上訴，本院判決如下：
    主  文
原判決撤銷，發回臺灣桃園地方法院。
    理  由
一、本件公訴意旨略稱：被告甲○○前於民國88年間因施用毒品
    案件，經臺灣板橋地方法院裁定送觀察、勒戒後，因認無繼
    續施用毒品傾向，於88年6月16日執行完畢，並經臺灣板橋
    地方法院檢察署檢察官以88年度偵字第10820號為不起訴處
    分確定；後又因施用毒品案件，經臺灣桃園地方法院裁定送
    觀察、勒戒及強制戒治後，於89年4月10日停止戒治出所，
    所餘期間並付保護管束，並於同年10月15日保護管束期滿執
    行完畢，刑事部分並經臺灣桃園地方法院判處有期徒刑8月
    、7月，應執行有期徒刑1年2月確定，已於92年3月19日縮短
    刑期執行完畢。被告不知悔改，於96年10月28日上午8時許
    ，在桃園縣大溪鎮○○路○段88號「紅蟳汽車旅館」附近某
    處，以置入玻璃球內燒烤之方式，施用第二級毒品甲基安非
    他命1次。嗣於96年10月30日上午8時許，在上揭汽車旅館1
    號房內為警查獲，並扣得第二級毒品甲基安非他命1包（毛
    重0.39公克），經警採集被告尿液送驗，結果呈甲基安非他
    命陽性反應，因認被告涉犯毒品危害防制條例第10條第2項
    施用第二級毒品罪嫌等語。
二、原審判決略以：被告前於88年間因施用毒品案件，經臺灣板
    橋地方法院裁定送觀察、勒戒後，因認無繼續施用毒品傾向
    ，於88年6月16日執行完畢，並經臺灣板橋地方法院檢察署
    檢察官以88年度偵字第10820號為不起訴處分確定；後又因
    施用毒品案件，經臺灣桃園地方法院裁定送觀察、勒戒及強
    制戒治後，於89年4月10日停止戒治出所，所餘期間並付保
    護管束，並於同年10月15日保護管束期滿執行完畢，刑事部
    分並經臺灣桃園地方法院判處有期徒刑8月、7月，應執行有
    期徒刑1年2月確定，已於92年3月19日縮短刑期執行完畢等
    情，有本院被告前案紀錄表在卷可按。是被告自前次強制戒
    治執行完畢之89年10月15日起算5年內，未曾再犯施用毒品
    之罪者，應依毒品危害防制條例第20條第3項再予適用初犯
    之規定，重行觀察、勒戒等程序。被告雖曾於95年1月11日
    ，因分別施用第一、二級毒品犯行，經臺灣桃園地方法院以
    95年度訴字第62 0號刑事判決（以下簡稱前案），分別判處
    有期徒刑9月、8月，惟被告於前案所犯施用毒品犯行，距其
    於前揭89年10月15日強制戒治執行完畢之日，已逾5年，且
    該5年期間內被告未曾再犯施用毒品犯行，足認被告於前開
    所實施之強制戒治已足以遮斷其施用毒品之毒癮，核與「5
    年後再犯」者，已收5年遮斷效果之情形相同，從而被告於
    前案所犯施用毒品犯行，應由檢察官依毒品危害防制條例第
    20條第3項、第1項之規定，聲請法院裁定令被告入勒戒處所
    施以觀察、勒戒等程序，始為適法。本件檢察官起訴被告於
    96年10月28日上午8時許，施用第二級毒品甲基安非他命之
    犯行，因屬「5年後再犯」，且其於前案所犯施用毒品犯行
    ，又未依毒品危害防制條例第20條第3項、第1項規定，聲請
    法院裁定令入勒戒處所施以觀察、勒戒，即逕行將本案提起
    公訴，顯不適法，本件起訴程序要屬違背規定，爰不經言詞
    辯論，逕為不受理之判決等語。
三、按毒品危害防制條例於92年7月9日修正公布，自93年1月9日
    施行，其中第20條、第23條將施用毒品之刑事處遇程序，區
    分為「初犯」及「5年內再犯」、「5年後再犯」。依其立法
    理由之說明：「初犯」，經觀察、勒戒或強制戒治後，應為
    不起訴處分或不付審理之裁定；經觀察、勒戒或強制戒治執
    行完畢釋放後，「5年內再犯」者，因其再犯率甚高，原實
    施之觀察、勒戒及強制戒治既已無法收其實效，爰依法追訴
    或裁定交付審理。至於經觀察、勒戒或強制戒治執行完畢釋
    放後，「5年後再犯」者，前所實施之觀察、勒戒或強制戒
    治已足以遮斷其施用毒品之毒癮，為期自新及協助其斷除毒
    癮，仍適用「初犯」規定，先經觀察、勒戒或強制戒治之程
    序。從而依修正後之規定，僅限於「初犯」及「5年後再犯
    」二種情形，始應先經觀察、勒戒或強制戒治程序。倘被告
    於5年內已再犯，經依法追訴處罰，縱其第三次（或第三次
    以上）再度施用毒品之時間，在初犯經觀察、勒戒或強制戒
    治執行完畢釋放5年以後，已不合於「5年後再犯」之規定，
    且因已於「5年內再犯」，顯見其再犯率甚高，原實施觀察
    、勒戒或強制戒治，已無法收其實效，即應依該條例第10條
    處罰，參見最高法院95年度第7次刑事庭會議決議自明。
四、據上，毒品危害防制條例第20條第3項規定所稱「5年後再犯
    第10條之罪」，乃延續前2項而來，故所稱「再犯」，應指
    「初犯」第10條之罪，經觀察、勒戒或強制戒治執行完畢釋
    放後，5年後始再犯第10條之罪者，如於5年內曾再犯第10條
    之罪，無論係再經觀察、勒戒或戒治，或經起訴、判刑，均
    與「5年後始再犯」之情形不符。亦即，須於觀察勒戒或強
    制戒治執行完畢後5年之內均無施用毒品之行為，始能認其
    前所實施之觀察勒戒或強制戒治已足遮斷被告施用毒品之癮
    ，而得於5年後首度再犯時，依初犯之規定重行觀察勒戒、
    強制戒治之程序（最高法院97年度第5次刑事庭會議決議參
    看）。
五、本件被告前因施用毒品，經臺灣板橋地方法院於88年5月27
    日，以88年度毒聲字第3316號裁定送勒戒處所觀察、勒戒後
    ，認無繼續施用毒品之傾向，於88年6月16 日執行完畢釋放
    ，並經臺灣板橋地方法院檢察署檢察官以88年度偵字第1082
    0號為不起訴處分確定；又於前開觀察、勒戒執行完畢釋放
    後5年內，因施用毒品，經臺灣桃園地方法院於88年9月17日
    ，以88年度毒聲字第5484號裁定送勒戒處所觀察、勒戒後，
    認有繼續施用毒品之傾向，經同法院於88年10月16日以88年
    度毒聲字第6153號裁定令入戒治處所施以強制戒治，嗣再經
    同法院於89年2月5日，以89年度毒聲字第14 79號裁定停止
    戒治，所餘戒治期間付保護管束，保護管束至89年10月15日
    期滿，刑責部分則經同法院於88年12月1日，以88年度訴字
    第1330號判決判處有期徒刑8月、7月，應執行有期徒刑1年2
    月確定，已於92年3月19日縮短刑期執行完畢。復於95年間
    ，因施用第一級、第二級毒品，經臺灣桃園地方法院以95年
    度訴字第620號判決判處有期徒刑9月、8月，應執行有期徒
    刑1年5月，95年8月30日判決確定，而該確定判決又未經非
    常上訴程序予以撤銷，有本院被告前案紀錄表在卷可稽。則
    依上開說明，被告於95年間之施用毒品犯行，雖距89年10月
    15日強制戒治所餘期間付保護管束期滿，已逾5年，但被告
    既已曾於88年6月16日觀察、勒戒執行完畢釋放後5年內，再
    於88年間施用毒品並經法院論罪科刑，則該次及其後施用毒
    品之犯行，即無「5年後再犯」規定之適用，是以被告後於9
    5年1月11日，因分別施用第一、二級毒品犯行，經臺灣桃園
    地方法院以95年度訴字第620號判決，分別判處有期徒刑9月
    、8月，並定應執行有期徒刑1年5月確定在案，再於96年10
    月28日上午8時許，為本件施用第二級毒品甲基安非他命之
    犯行，當不合於「5年後再犯」之規定，自毋庸先經觀察、
    勒戒及強制戒治程序，而應由檢察官逕行起訴。
六、綜上所述，原審判決認檢察官之起訴程序違背法律規定，即
    有違誤。檢察官上訴指摘原判決不當，即有理由，為維護被
    告之審級利益，爰將原判決撤銷，發回原法院更為審理，並
    不經言詞辯論為之。
據上論斷，應依刑事訴訟法第369條第 1項但書、第372條，判決
如主文。
中    華    民    國    97    年    10    月    31    日
                  刑事第十三庭  審判長法  官   曾德水
                                      法  官   林婷立
                                      法  官   陳恆寬
以上正本證明與原本無異。
不得上訴。
                                      書記官   黃家麟
中    華    民    國    97    年    11    月    3     日
附錄：本案論罪科刑法條全文
毒品危害防制條例第10條第2項
施用第二級毒品者，處3年以下有期徒刑。


司法院資訊處製作；財團法人民間司法改革基金會備份。
